Inventaris van het archief van de Inspecteur(-Generaal) van de Geneeskundige Dienst der Land- en Zeemacht en daarbij gedeponeerde archieven, 1814-1940 (1950)
Nationaal Archief, Den Haag
Inspecteur-Generaal van de Geneeskundige Dienst der Land- en Zeemacht
Insp.-Gen. Geneeskundige Dienst
1814-1950
merendeel 1814-1940
D26038
11.10 meter; 248 inventarisnummers.
Normale geschreven, getypte en gedrukte documenten, geen bijzondere handschriften.
Nationaal Archief, Den Haag
Inspecteur van de Geneeskundige Dienst der Land en Zeemacht
Inspecteur van de Geneeskundige Dienst der Landmacht
Het archief van de Inspecteur-(Generaal) van de Geneeskundige dienst bevat onder ander stukken betreffende het verbouwen van militaire ziekenhuizen, rapporten van ervaringen tijdens de mobilisatie en oorlogsdagen van 1939-1940 en de instructies en voorschriften van en aan de IGDL over de jaren 1850-1867. De gedeponeerde archieven bevatten voornamelijk registers en stukken betreffende de Veldapotheken.
Archiefvorming
Geschiedenis van de archiefvormer
1 De archiefvormers 1813-1913
1.1 Eerste organisatie: Geneeskundig Bestuur en Inspecteur-Generaal van de Geneeskundige Dienst [der Land- en Zeemacht] 1813-1822
Bij de organisatie van de geneeskundige dienst van het Nederlandse leger dat na de Restauratie van 1813 werd opgericht, werd in sterke mate teruggegrepen op de situatie zoals die voor 1813 had bestaan. Eerst werd, in een groot aantal organisatie- en formatiebesluiten, de omvang en samenstelling van de verschillende wapens en eenheden (korpsen) van de Landmacht geregeld, waarbij in het voetspoor van vroeger
H. Hardenberg, Overzigt der voornaamste bepalingen betreffende de sterkte, zamenstelling, betaling, verzorging en verpleging van het Nederlandsche Leger sedert den Vrede van Utrecht in 1713 tot den tegenwoordigen tijd, hoofdzakelijk op voet van vrede, 's-Gravenhage 1858 (deel I) en 1861 (deel II), I p. 23, 36, 39, 49, 57, 111-118, 134-137, 150-155, 164-173, 224-231. Ook: D. Romeyn, Onze Militair-Geneeskundige Dienst voor honderd jaren en daaromtrent, Haarlem 1913. Capita selecta in: E.I. van Itallie, Uit de geschiedenis der militaire pharmacie in Nederland, overdrukken van Pharmaceutisch Weekblad 1938 nrs. 37, 46, 49, 1939 nrs. 14/15.
de aanwezigheid van geneeskundig personeel op bataljonsniveau werd bepaald
Het SB van 9 januari 1814 nr. 1 (RM 1813/1814 p. 74 en Algemeen Rijksarchief, Tweede Afdeling, archieven van de Algemeene Staatssecretarie en van het Kabinet des Konings met daarbij gedeponeerde archieven over 1813-1840, kodenummer inventaris 2.02.01 (voortaan: ARA-2 Staatssecretarie) inv.nr. 3) stelde het "plan van organisatie" van het leger vast op basis van regimenten, en voorzag in geneeskundig personeel op regimentsniveau. Uitzondering daarop vormde de compagnie veteranen, waarvan het voortbestaan, mèt geneeskundig personeel, bij SB van 8 januari 1814 nr. 33 (RM 1813/1814 p. 72) geregeld was. De opbouw der regimenten verliep kennelijk minder voorspoedig dan wel gewenst was, want in latere SB's uit 1814 werd de Landmacht voorlopig in bataljons ingedeeld. Op dat niveau werd ook de geneeskundige verzorging gesitueerd. Zie: SBs van 23 september 1814 nr. 51 en 17 november 1814 nr. 63-66 (RM 1813/1814 p. 546, 602, 629, 641 en 660).
. Ook in de "(militaire) hospitaalgeneeskunde" sloot men aan bij de van het vorige bestuur geërfde toestand. Het SB van 2 december 1814 nr. 122
RM 1813/1814 p. 647. Daar wordt het KB gedateerd op 22 december. ARA-2 Staatssecretarie inv.nr. 59 bevat het origineel, dat op 2 december is gedateerd.
regelde de inrichting van het garnizoensbataljon van 10 garnizoenscompagnieën
De compagnieën, ieder ter sterkte van een bataljon infanterie, zouden worden samengesteld uit personeel dat elders wegens langdurige dienst, opgelopen verwondingen of andere ongemakken niet in aktieve dienst kon blijven, en werden gelegerd te 's-Gravenhage, Woerden, Delfzijl, Breskens, Coevorden, Axel, Veere/Bath, Sluis, Sas van Gent/Philippine/Hulst, en Den Helder/Texel.
inklusief hun geneeskundig personeel, konstateerde het bestaan van "militaire hospitalen" en bepaalde dat waar die ontbraken, zo nodig "ziekenkamers" zouden worden ingericht. Het SB van 19 maart 1814 nr. 21
RM 1813/1814 p. 265.
had reeds de traktementen bepaald van officieren van gezondheid en administratieve geëmployeerden bij hospitalen en hun indeling in klassen bestendigd
Naast elkaar, en soms dooreen, vindt men de volgende termen in gebruik:
chirurgijn-majoor = officier van gezondheid 1e kl.
aide-chirurgijn = officier van gezondheid 2e kl.
chirurgijn-élève = officier van gezondheid 3e kl.
.
Bij rondschrijven van 16 april 1814 nr. 8
RM 1813/1814 p. 275.
berichtte de minister van Oorlog, dat de chirurgijns-majoor weliswaar bij de korpsen waren gedetacheerd, doch aldaar vanaf 1 april 1814 niet meer in betaling zouden staan. Zij zouden vanaf die datum worden betaald ten kantore van de betaalmeester van Oorlog "alhier" of bij de betaalmeester van het leger te velde. Ook dienden chirurgijns-majoor, voorzover opgenomen in de monsterrollen der korpsen, vanaf 1 april daarvan te worden afgevoerd. Uitdrukkelijk bepaalde de minister, dat deze regelingen niet golden voor aide-chirurgijns en chirurgijn-élèves, welke bleven behoren tot de korpsen waar zij waren geplaatst en daar ook in betaling zouden blijven. Dit voorschrift kan worden beschouwd als het startpunt van de "militair-geneeskundige dienst" als een eigen formatie
Bij rondschrijvens van 1 juli 1814 nr. 61 en 9 juli 1814 nr. 46 (RM 1813/1814 p. 409 en p. 425) bleek het nodig de positie van de officieren van gezondheid 3e klasse te verduidelijken. De minister rekende dezen niet tot het korps officieren, maar liet hen in status onmiddellijk volgen op 2e luitenants. Officieren van gezondheid 1e klasse werden gelijkgesteld met kapiteins, die van de 2e klasse met 1e luitenants. Het SB van 11 juli 1814 nr. 36 (RM 1813/1814 p. 428) maakte officieren van gezondheid 1e en 2e klasse onderhevig aan de bepalingen inzake huwelijkstoestemming, neergelegd in art. 1 en 2 van het SB van 16 februari 1814 nr. 55 (RM 1813/1814 p. 105). Aan officieren van gezondheid der 3e klasse zou in geen geval toestemming worden verleend om te huwen.
.
De hogere leiding van het dienstvak was inmiddels reeds in handen gelegd van het "Geneeskundig Bestuur over de Armée", dat bij SB van 22 december 1813 nr. 3 ingaande 1 januari 1814 was ingesteld
ARA-2 Staatssecretarie inv.nr. 2.
. Het zou bestaan uit drie genees- en heelkundigen, waarvan tenminste twee chirurgijn-majoors, en een secretaris die "schei- en artsenijmengkundige" diende te zijn. Het werd belast met "de zorg over de geneeskundige inrichtingen bij de geheele Armée van den Staat", en meer bepaald met alles wat, zowel bij de veld- als de sedentaire hospitalen als in de garnizoenen en garnizoenshospitalen, zowel in administratieve als geneeskundige zaken vereist was. Het Bestuur zou wel "afgescheiden" zijn van, maar tevens verantwoordelijk aan, het departement van Oorlog, en het zou de commissaris-generaal [minister] van Oorlog van advies dienen in alle zaken welke deze wenste voor te leggen. Het zou examens afnemen van kandidaat-officieren van gezondheid in ontleed-, genees- en heelkunde, en voordrachten indienen bij de minister voor hun aanstelling. Ook zou het Bestuur voordrachten indienen voor instrukties voor alle delen van de (geneeskundige) dienst, en door "correspondentie en visitatiën" op de korrekte uitoefening daarvan toezien. Het werd speciaal belast met het toezicht op en de voorziening van 's Lands Magazijn van Geneesmiddelen en 's Lands Magazijn van Hospitaalfournitures, beide in Den Haag gevestigd. Het Bestuur werd gemachtigd om veranderingen en verbeteringen in de geneeskundige inrichtingen bij de krijgsmacht rechtstreeks in te voeren dan wel voor te dragen.
Bij SB van 14 oktober 1814 nr. 10 werd de Leidse hoogleraar S.J. Brugmans benoemd tot Inspecteur-Generaal over de Geneeskundige Dienst van de Armée in de Nederlandse en Belgische Provincies. Aan deze post werd verbonden het voorzitterschap van het Geneeskundig Bestuur. In het SB van 27 februari 1815 nr. 201, op voordracht van de minister van Oorlog van 6 februari 1815 nr. 4, werd verduidelijkt, dat de eerste benoeming van Brugmans betrekking had gehad op de Landmacht, terwijl hij nu ook werd aangesteld als Inspecteur-Generaal van de Geneeskundige Dienst van 's lands Zeemacht. Tegelijk werd een instruktie voor zijn twee betrekkingen vastgesteld
ARA-2 Staatssecretarie inv.nr. 47, en RM 1815 I p. 433. In het Geneeskundig Bestuur herkent men de opvolger van het "Bureau der Hospitalen" dat in 1795 door de Staten-Generaal in het leven was geroepen en nog datzelfde jaar door het Comité tot de Algemene Zaken van het Bondgenootschap te Lande omgevormd tot "Bureau van Gezondheid" (H.A.J. van Schie, Inventaris van de archieven van het Comité tot de Algemene Zaken van het Bondgenootschap te Lande 1795-1798, van het ministerie van Oorlog 1798-1810(1813) en van enige zelfstandige organen van dit ministerie 1793-1813, 's-Gravenhage 1979, p. 11 en 12. Hardenberg Overzigt I p. 225 geeft overigens een andere toedracht). Dit Bureau, waaraan "de zorg over de Geneeskundige inrichting bij de geheele Armée van den Staat" was opgedragen, stond onder leiding van dezelfde Brugmans. In 1805 werd het omgedoopt tot "Geneeskundig Bestuur over de armee der Bataafsche Republiek". De funktie Inspecteur-Generaal zou de opvolger kunnen zijn van de "directeur van de dienst der gezondheid [van het leger]", aan wie door Lodewijk Napoléon het "geneeskundig bestuur" was opgedragen (Hardenberg Overzigt I p. 227. Daar wordt de verhouding tussen deze directeur en het Geneeskundig Bestuur niet duidelijk).Overigens lijkt de term "armée" tweeledig gebruikt te worden: veelal wordt daarmee uitsluitend de Landmacht bedoeld, in andere gevallen vermoedelijk de Krijgsmacht, d.w.z. Landmacht en Marine tezamen. Bij KB van 13 september 1816 nr. 131 (RM 1816 II p. 137) werd de leden van het Geneeskundig Bestuur de rang van luitenant-kolonel toegekend.
.
In deze instruktie werd de Inspecteur-Generaal van de Geneeskundige (IG) belast met het toezicht over de werkzaamheden van het Geneeskundig Bestuur der armee en over de verrichtingen van de officieren van gezondheid en van de administrateurs der hospitalen. Veel van wat eerder aan het Geneeskundig Bestuur was opgedragen, werd nu tot de taak van de IG gerekend. Diens opdracht was ook een samenhangend [geneeskundig] reglement voor de "Nederlandsche armee" voor te stellen. Zelf diende de IG de belangrijkste hospitalen van de armee en de marine één maal per jaar te inspekteren, terwijl hij de andere leden van het Geneeskundig Bestuur kon opdragen andere hospitalen aan inspektie te onderwerpen. Inspektiebevindingen dienden in een jaarlijks verslag van de staat van de gehele geneeskundige dienst der hospitalen en van de inrichtingen van quarantaine neergelegd te worden. Voordrachten tot aanstelling, bevordering, ontslag en pensionering van officieren van gezondheid en ambtenaren der geneeskundige dienst van de Landmacht zou de IG, na raadpleging van het Geneeskundig Bestuur, indienen bij het departement. Het staatshoofd hield in overweging om de IG dezelfde bevoegdheid toe te kennen ten aanzien van officieren van gezondheid aan boord van marineschepen.
Het bestaan van 's Lands Magazijn van Geneesmiddelen en 's Lands Magazijn van Hospitaal-fournitures, beide te 's-Gravenhage gevestigd, was intussen in het instellingsbesluit van het Geneeskundig Bestuur gekonstateerd. Bepaald werd dat het Geneeskundig Bestuur voordrachten zou doen voor de leiding van beide magazijnen, waarbij voor het eerste een apotheker, en voor het tweede een magazijnmeester moest worden gezocht
Het Magazijn van Geneesmiddelen zou in 1795 zijn opgericht, vier dagen na de instelling van het Bureau van Gezondheid en denkelijk op aanbeveling daarvan. Zie H. Ringoir, Afstammingen en voortzettingen der Genie en Trein (Militair-historische bijdragen van de Sectie Krijgsgeschiedenis), 's-Gravenhage 1980, p. 14. Ringoir verschaft echter geen bronnen. Hardenberg (Overzigt I p. 225) suggereert dat het Magazijn van Geneesmiddelen in 1795 reeds bestond. Het al genoemde SB van 19 maart 1814 nr. 21 (zie noot 5) noemt reeds een "apothekar" bij het Algemeen Magazijn van Geneesmiddelen te 's-Gravenhage, een "apothekar" 2e klasse aldaar, en een magazijnmeester bij het Algemeen Magazijn der Hospitaal-fournitures, eveneens te 's-Gravenhage.Of het magazijn van Hospitaal-fournitures een zelfstandig instituut was, dan wel (van meet af aan of naderhand) een onderdeel van het Magazijn van Geneesmiddelen, is niet goed vast te stellen. Vaak wordt het Magazijn van Geneesmiddelen met name genoemd, terwijl soms de indruk wordt gewekt dat zijn taak zich ook uitstrekte tot hospitaal-artikelen. In het KB van 24 april 1819 Litt. X2 (zie het vervolg) is echter weer sprake van een Rijks Magazijn van Hospitaalnoodwendigheden. In 1824 wordt vervolgens gesproken van een "magazijn van kleding, equipering, kampementseffecten en hospitaalfournitures" (RM 1824 p. 162), waarmee bedoeld zal zijn 's Rijks Magazijn van kleeding, equipering en kampements-effecten te Delft, dat ook reeds in 1823 wordt vermeld (RM 1823 p. 138). Vermoedelijk is dus de taak "hospitaal-fournitures" omstreeks deze tijd bij het magazijn te Delft ondergebracht.
.
Bij SB van 27 februari 1815 nr. 202
RM 1815 I p. 437.
werd bovendien (her)opgericht de Kweekschool van Militaire Geneeskunde, te vestigen in het Militair Hospitaal te Leiden
Ook dit was een erfstuk uit de Bataafs-Franse tijd. Het Algemeen Militair Hospitaal te Leiden fungeerde toen, onder het Bureau van Gezondheid/Geneeskundig Bestuur, als instituut waar het praktische deel van het voorgeschreven examen voor chirurgijn-majoor werd gehouden. Vermoedelijk vanaf 1803 werd het onderwijs aan aspiranten der militaire geneeskunde er geconcentreerd, hetgeen het instituut de naam "Hospitaal van Instructie" opleverde. In 1808 werd het omgedoopt tot Groot Koninklijk Militair Hospitaal. Het hopsitaal werd, mogelijk mèt de daar ondergebrachte opleiding, in 1810 verplaatst naar het Binnenhof te 's-Gravenhage. Vanaf 1 januari 1814 was te Leiden, op dezelfde plaats als voorheen, weer een militair hospitaal gevestigd, waarin dus in 1815 de Kweekschool werd ingericht. De geschiedenis van de Kweekschool is degelijk beschreven in D. de Moulin ed., 's-Rijkskweekschool voor Militaire Geneeskundigen te Utrecht (1822-1865), Amsterdam 1988; voor de beginperiode zie A.P.M. Langeveld, "Van applicatiecursus tot Kweekschool. De beginjaren van de militair-geneeskundige opleiding in Nederland" in deze bundel, p. 17 e.v. Ringoir p. 14 geeft een andere lezing, maar geen bronnen.
. Leerlingen voor de geneeskundige dienst van Land- en Zeemacht zouden daar worden onderwezen in genees-, heel- en artsenij-mengkunde, door officieren van gezondheid werkzaam in het hospitaal te Leiden, alles volgens een nog vast te stellen reglement. Het bijzonder bestuur en toezicht over deze school werd opgedragen aan de IG, die halfjaarlijks aan de ministeries van Oorlog en Marine diende te rapporteren. Een deel van de leerlingen zou bezoldigd worden. Naar behoefte van Land- en Zeemacht konden verder vrijwillige (onbezoldigde) leerlingen in opleiding kunnen komen. Aangenomen leerlingen werden verplicht om voor elk jaar opleiding later drie jaar als officier van gezondheid te dienen. Detachering van reeds dienende officieren van gezondheid voor verdere opleiding was mogelijk.
Bij KB van 20 maart 1817 Litt. N3, nr. 74 werd de eerste organisatie van de geneeskundige dienst veranderd
RM 1817 I p. 283.
. Ingaande 1 mei werd het Geneeskundig Bestuur opgeheven. De taak ervan zou worden uitgeoefend door de Staatsraad Intendant-Generaal van de Administratie van Oorlog, geassisteerd door een Inspecteur-Generaal en twee Inspecteurs. Dezen dienden gegradueerd te zijn in de natuur-, ontleed-, genees- en heelkunde, met ervaring in de artsenij-mengkunde, en zoveel mogelijk reeds dienend bij de "armee". Aan de Inspecteur-Generaal werd, onder de bevelen van de Intendant-Generaal, het algemene oppertoezicht over de geneeskundige dienst en het toezicht over de algemene Rijksapotheek opgedragen. De Inspecteurs werden, eveneens onder de bevelen van de Intendant-Generaal, belast met het onmiddellijk toezicht over de geneeskundige dienst in een aantal provincies. Zij zouden zetelen te Leiden en Leuven. De verhouding van de IG en de Inspecteurs tot de departementen van Marine en van Koophandel en Koloniën konden nader worden geregeld, op voordrachten in te dienen door deze departementen.
Beschouwd in samenhang met de nadere uitvoeringsbeschikking van de Intendant-Generaal van de Administratie van Oorlog van 23 april 1817 nr. 25 en 26
RM 1817 I p. 328, en Algemeen Rijksarchief, Tweede Afdeling, Restant-"collectie Van Thielen" omvattende het geheim verbaal-archief (met aanhang) van het ministerie van Oorlog archief 1813-1844, en andere archieven van dat ministerie en daaronder ressorterende Leger-autoriteiten en -organen 1813-1861 (hereditie inventaris 1991) kodenummer 2.13.13, daaruit: archief van de Intendant-Generaal van de Administratie van Oorlog 1815-1818, kodenummer 2.13.13.28, inv.nr. 275.
is duidelijk dat de reorganisatie van 1817 geen drastische afwijkingen van de situatie voorheen behelsde. Tegen twee medeleden van het Geneeskundig Bestuur voorheen, had de IG nu te maken met twee onderhebbende Inspecteurs, aan wie een territoriaal ressort was toegewezen. Zijn taak en kompetentie bleven globaal genomen gelijk. Wel werd zijn bevelsbevoegdheid jegens alle lagere echelons van de geneeskundige dienst nu uitdrukkelijk geformuleerd.
Het toezicht op 's Rijks Magazijn van Geneesmiddelen, inzake bevoorrading met medicijnen en chirurgische behoeften èn de comptabiliteit, was voorbehouden aan de IG. Het KB regelde de bezetting van het "groot laboratorium" in dat Magazijn, waar de bereiding van geneesmiddelen voor mens en dier werd verricht voor de Landmacht, de Marine en de koloniën. Een depot te Brussel van het Magazijn werd opgeheven; de gehele bevoorrading van de krijgsmacht zou geschieden vanuit het Algemene Magazijn te Den Haag.
Uitdrukkelijk werd nu ook de veterinaire zorg bij de Landmacht tot de kompetentie van de IG en de Inspecteurs gerekend. Het KB regelde voorts het aantal officieren van gezondheid bij de korpsen en in de hospitalen
Blijkbaar behelsden de regelingen een reductie van het aantal officieren van gezondheid. De Intendant-Generaal schreef in zijn circulaire van 23 juni 1817 nr. 36 (RM 1817 II p. 82) dat deze vermindering tot gevolg had dat deze officieren niet altijd bij alle exercities en inspecties aanwezig konden zijn, omdat hun aanwezigheid in de apotheken (voor het bereiden van medicijnen) en elders (voor "het meer ongelimiteerd soigneren (..) van de heeren officieren met derzelver vrouwen en kinderen") voorrang had.
alsmede dat van de hospitaal-geëmployeerden. Officieren van gezondheid dienden nu aan een bevoegde hogeschool te zijn gepromoveerd tot doctor in de medicijnen, terwijl apothekers bewijzen van voldoende bekwaamheid in het Latijn en in de schei- en artsenijmengkunde dienden te geven. Ook de toelating van leerling-apothekers tot het Rijks Magazijn van Geneesmiddelen werd geregeld. De benoeming van niet-militair personeel werkzaam in de militaire hospitalen geschiedde door de Intendant-Generaal van de Administratie van Oorlog dan wel op diens voordracht door de minister. Men herkent hierin een grondtrek van de organisatie van het militaire hospitaalwezen tot 1880: de geneeskundige zorg ressorteerde onder de IG, de huishoudelijke en comptabele direktie onder de militaire administratie. De officieren van gezondheid en de administrateurs bij de hospitalen zouden dan ook geen gezag over elkaar hebben, maar op voet van gelijkheid samenwerken. Het KB beval de vorming van een vast korps ziekenoppassers, dat op militaire voet zou worden ingericht.
Bepaald werd, dat er te Leiden en Leuven een groot Rijkshospitaal zou worden geopend voor de behandeling van chronisch zieken. Deze hospitalen zou tevens dienen voor het genees- en heelkundig onderwijs aan de hogescholen ter plaatse. De eerste officier van gezondheid in beide hospitalen zou de titel voeren van professor in de medicijnen aan de hogeschool ter plaatse. Leerlingen zouden in deze twee grote Rijkshospitalen de dienst waarnemen van officieren van gezondheid en apothekers 3e klasse. De "commissaris-generaal [minister] voor Onderwijs, Kunsten en Wetenschappen" [bedoeld werd de minister van Binnenlandse Zaken] en de Intendant-Generaal van de Administratie van Oorlog zouden gezamenlijk een nadere voordracht doen om de verdere inrichting van de twee grote hospitalen alsmede van garnizoenshospitalen in de vestigingsplaatsen van hogescholen in overeenstemming te brengen met de organisatie van het hoger onderwijs. Voorzien werd verder in de geleidelijke instelling van maximaal 20 garnizoenshospitalen, in plaatsen "alwaar (..) het garnizoen op den duur honderd of meer zieken oplevert (..)". Elders zouden zieken in "burger-gasthuizen" verpleegd moeten worden. Militaire geneeskundigen zouden, uitzonderingsgevallen daargelaten, niet civiel mogen praktiseren.
Nog datzelfde jaar werd, bij KB van 20 maart 1817 litt. O3 nr. 75
ARA-2 Staatssecretarie inv.nr. 387.
een algemene korting van 11/2 % ingevoerd op officierstraktementen wegens de kosten van hun vrije geneeskundige verzorging. Bij KB van 30 november 1817 nr. 8
ARA-2 Staatssecretarie inv.nr. 522.
werd een "Reglement op het visiteeren van manschappen, of zij al of niet tot den militairen dienst geschikt zijn", vastgesteld. Daarmee was het eerste keuringsreglement voor de militaire dienst een feit.
Vermoedelijk met het oogmerk om de inrichting van geneeskundige dienst te laten aansluiten op het Provisioneel Reglement van Administratie van de Landmacht
Vastgesteld bij KB van 1 februari 1819 Litt. I5 nr. 162, zie ARA-2 Staatssecretarie inv.nr. 766, en Algemeen Rijksarchief, Tweede Afdeling, ministerie van Oorlog inventaris archief 1813-1913, kodenummer inventaris 2.13.01 (voortaan: ARA-2 Oorlog) inv.nr. 14559.
en tegelijk de basis te scheppen voor noodzakelijk geworden bezuinigingen, werd de inrichting ervan bij KB van 24 april 1819 Litt. X2
RM 1819 I p. 201.
opnieuw omschreven. Vooral t.a.v. het militaire hospitaalwezen werden wijzigingen ingevoerd. Ingevolge dit besluit werd bij ministeriële beschikking van 25 oktober 1819
RM 1819 I p. 213 en VIII. Een formeel vaststellingsbesluit is niet aangetroffen.
een reglement op de administratie der hospitalen en ziekenzalen, ter sterkte van 347 artikelen, van kracht. Inmiddels was wel, ingevolge KB van 3 juni 1819 nr. 63
ARA-2 Staatssecretarie inv.nr. 817.
, het aantal militaire hospitalen teruggebracht, terwijl bij KB van 10 juli 1819 nr. 139
RM 1819 II p. 5. Verdere uitvoering geschiedde bij KB van 1 oktober 1819 nr. 76, ARA-2 Staatssecretarie inv. nr. 876.
in het aantal officieren van gezondheid en apothekers was geschrapt. Als gevolg daarvan werden de funkties van eerste officier van gezondheid in de grote Rijkshospitalen en Inspecteurs van de Geneeskundige Dienst ineengeschoven, echter met handhaving van de oorsponkelijke inspektietaak van de Inspecteurs. Bij KB van 9 december 1819 nr. 65
RM 1819 II p. 173.
werden zij daarvan echter ontheven. Bepaald werd dat de Inspecteurs zich voortaan geheel zouden wijden aan hun werkzaamheden in de grote Rijkshospitalen en aan de advisering van de minister van Oorlog en de Inspecteur-Generaal van de Geneeskundige Dienst der Land- en Zeemacht (IGGDLZ